臺灣士林地方法院民事判決　　　　　　　　　　　　　九十一年度簡上字第一０號
　　上　訴　人　台灣藍天堂股份有限公司
　　法定代理人　丙○○
　　訴訟代理人　陳雨凡律師
　　　　　　　　廖芳萱律師
　　被　上訴人　甲○○
　　訴訟代理人　乙○○
　　複　代理人　丁○○
當事人間請求損害賠償等事件，上訴人對於中華民國九十年十月十六日本院士林簡易
庭九十年度士簡字第六八六號第一審判決提起上訴，本院於九十二年十二月二十四日
言詞辯論終結，判決如下：
    主      文
原判決關於駁回上訴人後開第二項之訴部分，及該部分假執行之聲請，暨除確定部分
外訴訟費用之裁判均廢棄。
被上訴人應再給付上訴人新臺幣伍仟壹佰元及自民國九十年九月四日起至清償日止，
按年息百分之五計算之利息。
其餘上訴駁回。
第一審（除確定部分外）及第二審訴訟費用由被上訴人負擔百分之六，餘由上訴人負
擔。
    事      實
甲、上訴人方面：
  一、聲明：
  （一）原判決不利上訴人部分廢棄。
  （二）右廢棄部分被上訴人應再給付上訴人新台幣（下同）九萬六千六百八十一元
        及自民國九十年九月四日起（原審請求自九十年四月三日起，嗣於本院審理
        中減縮至九十年九月四日起）至清償日止，按年息百分之五計算之利息。
  二、陳述：除與原審判決書所載者相同茲予引用外，補稱：
  （一）兩造不爭執部分：系爭車輛修車費用為五萬元。
  （二）被上訴人就上訴人所有車號ＤＴ｜一二四九號自用小客車（下稱系爭車輛）
        賠償及修復事宜，委由保險公司代為處理，被上訴人及其保險公司均曾透過
        凱越汽車有限公司（下稱凱越公司）向上訴人通知理賠事宜。雖被上訴人辯
        稱與凱越公司無關，惟保險公司有配合的修車公司至為平常，且凱越公司曾
        於九十年二月間號以郵局第七十號存證信函稱上訴人未配合凱越公司辦理「
        保險理賠」，因而要求上訴人於函到後三日內出面辦理理賠事宜．．．等語
        ，並傳真和解書予上訴人，後於上訴人領回車輛時，在估修單上記載「本車
        經保險公司同意新台幣五萬元包修該車，放車前已知會保險承辦人並同意理
        賠該修車費給車主」等詞，足證凱越公司確有代理被上訴人及其保險公司向
        上訴人為保險理賠事宜之通知。車禍發生後，兩造達成由被上訴人負責將車
        輛修復，以為損害賠償之協議，並由被上訴人委託凱越公司將車輛拖走進行
        修復，詎車輛修復後，凱越公司通知上訴人須到修車廠簽立和解書，否則不
        能將車輛領回．．．等語，同時傳真和解書乙紙要求上訴人簽署，上訴人寄
        發存證信函表示拒絕。凱越公司遂又表示上訴人不願簽立和解書，就須付清
        修車費用始能領回車輛。被上訴人既以回復原狀方式履行損害賠償，由被上
        訴人負責委託凱越公司將系爭車輛修復，就應負擔修車費用。被上訴人藉口
        上訴人不同意和解，拒付修車費用，反要求上訴人自行負擔修車費才能將車
        領回，被上訴人損害根本未完成，因而所產生保管費用一萬三千六百元，自
        當由被上訴人負擔。系爭修車費用及保管費用均屬於被上訴人肇事致上訴人
        所受損害範圍，被上訴人依民法第一百八十四條應賠償之。
  （三）關於租金部分，上訴人因車禍發生無法使用系爭車輛需另行租車，支出租金
        計十萬一千九百八十一元，均屬損害賠償之範圍。因上訴人公司主要業務為
        游泳池之維修保養、游泳池設施等工程設計施工及承攬，與工程有關常有用
        車必要，車禍發生後，系爭車輛因損壞無法使用，自八十九年十二月十二日
        起，向泰元汽車有限公司（下簡稱泰元汽車）租用小貨車以維持業務所需。
        上訴人所支出者確為租車費用，有租車合約、泰元汽車開立之統一發票八紙
        及租車費用證明為憑。雖其開立之統一發票有五紙品名為汽材，實際上為租
        金支出，之所以開立發票品名不符，證人王仁亨業已到庭證謂：「因為全省
        沒有一家合法的貨車租賃公司，所以我們會計說發票有時開汽材，有時開租
        金，開太多租金他很難報帳」等語。上訴人支付之租車費用金額，自八十九
        年十二月十二日起至九十年七月二日止，共計十萬一千九百八十一元，原審
        判決以系爭車輛係於八十九年十二月三十日修復，認定上訴人僅有八十九年
        十二月十二日起至同年十二月十九日止支出租車費用一萬八千九百元，實有
        疏漏。凱悅汽車於九十年一月二十八日通知上訴人車輛已修復，上訴人因不
        同意和解遂於隔日寄發存證信函予被上訴人及凱悅汽車，足證車輛修復之日
        期應為九十年一月二十八日。被上訴人辯稱車輛修復日期為九十年十二月三
        十日，並舉證人趙怡堯證詞為證，惟凱悅汽車係被上訴人之保險公司所指定
        配合，還曾為被上訴人寄發存證信函與上訴人，其立場偏頗，是以證人證詞
        關於此點顯不足採信。凱悅汽車於九十年一月二十八日通知上訴人車輛修復
        後，因被上訴人以拒付修車費用為由強要上訴人簽立和解書，以致上訴人未
        能將車輛領回已如前述，被上訴人肇事以致於上訴人無法使用系爭車輛，因
        而支出租車費用均應由被上訴人負擔。是以，除八十九年十二月十二日起至
        同年十二月十九日止支出租車費用一萬八千九百元外，被上訴人尚應賠償租
        車費用八萬三千零八十一元。
  （四）被上訴人駕駛自小客車追撞上訴人，致上訴人系爭車輛受損因而支出汽車修
        理費用、保管費用及租金費用，上訴人依民法第一百八十四條規定，得請求
        被上訴人賠償損害，尤其是車輛修復後，原本應由被上訴人支付之修車費用
        因被上訴人拒付，未能完成其所承諾之回復原狀損害賠償，導致保管費用及
        租金費用產生，被上訴人均應負擔，
  （五）退萬步言，縱使系爭汽車修復後之租車費及保管費用產生非因上訴人肇事之
        侵權行為所致，惟凱越公司係受被上訴人委託修理車輛，修理費用及保管費
        用本應由凱悅汽車向被上訴人請求，上訴人先行代被上訴人付款予凱悅汽車
        ，被上訴人無法律上原因受有利益，系爭汽車修復後之租車費及保管費用，
        上訴人亦得依民法第一百七十九條規定，請求被上訴人返還之。
  三、證據：除援用原審之立證方法外，提出暐泰汽車有限公司車輛估修單三紙、合
      約書十九張、泰元貨車出租簽帳明細表四十一張、統一發票十張（以上均影本
      ）、租車價目表一份並聲請訊問證人李惠民、王仁亨為證。
乙、被上訴人方面：
  一、聲明：駁回上訴。
  二、陳述：除與原審判決書所載者相同茲予引用外，補稱：
  （一）修車費用五萬元部分不爭執。
  （二）本件車禍，兩造並未達成和解，凱越公司只是兩造合意負責估價、修理系爭
        車輛之第三人並非被上訴人之代理人，汽車修理費用本係上訴人與凱越公司
        間之債之關係，與被上訴人無關，被上訴人只有在兩造達成和解情形下，方
        願意代為履行修車費用，而車輛保管費用係因上訴人遲遲未前往付款領車，
        凱越公司向上訴人請求，與被上訴人無關。
  （三）於修車期間內之租車費用，被上訴人不爭執，被上訴人主張修車期間為八十
        九年十二月十八日至同年月之三十日。逾此部分之租車費用，因上訴人於請
        求法院判決前本得先行支付修理費用領回系爭車輛使用，無須對外租車，竟
        置之不理，徒令租車損害發生，租車費用之損失，不可歸責於被上訴人，且
        租車費用之發票，其品名為汽材，並非租金，無法證明上訴人人確有租車租
        金之支出。
  （四）兩造未達成和解前，被上訴人對修車費用及保管費用均無支付義務，亦不會
        因此而受有利益，上訴人亦未受有損害，與不當得利要件不符。
  三、證據：援用原審之立證方法，並聲請傳喚證人趙怡堯為證。
丙、本院依職權向台北縣小客車租賃商業同業公會函查系爭車輛合理租車費用。
    理      由
一、按訴之變更或追加，非經他造同意，不得為之，但第二百五十五條第一項第二款
    至第六款情形，不在此限，民事訴訟法第四百三十六條之一第三項準用第四百四
    十六條第一項規定。被上訴人於原審請求上訴人應給付十六萬五千五百八十一元
    ，及自九十年四月三日起至清償日止，按年息百分之五計算之利息，嗣於本院請
    求上訴人應給付十六萬五千五百八十一元，及自九十年九月四日起至清償日止，
    按年息百分之五計算之利息，核屬民事訴訟法第二百五十五條一項第三款「減縮
    應受判決事項之聲明」。又上訴人原上訴聲明請求被上訴人應再給付上訴人六萬
    四千四百九十一元，嗣擴張上訴聲明為上訴人應再給付上訴人九萬六千六百八十
    一元，及自九十年九月三日起至清償日止，按年息百分之五計算之利息，則屬民
    事訴訟法第二百五十五條一項第三款「擴張應受判決事項之聲明」，依前揭說明
    ，均無庸得被上訴人之同意，合先敘明。
二、本件上訴人主張：被上訴人於八十九年十二月十日下午二時三十分許，駕駛車號
    ＥＢ｜二九二五號自用小客車（下稱被上訴人車），沿台北縣淡水鎮○○路往淡
    水方向行使，行經同鎮○○○路竹圍淡水方向家樂福前方一五Ｏ至二五Ｏ公尺處
    ，疏於注意，未保持安全距離，致前方上訴人公司所有，由訴外人李惠民駕駛之
    車號ＤＴ｜一二四九號自用小客車減速停止時，被上訴人車煞車不及而自後方追
    撞，系爭車輛自後被追撞後，再向前推撞同方向之前方由訴外人張德欣駕駛之車
    號九Ｆ｜四四Ｏ八號自用小客車；另被上訴人亦遭同方向後方，由訴外人劉憲弢
    駕駛之車號Ｑ二｜五四ＯＯ號自用小客車，因疏於注意，亦未保持安全距離，於
    事故發生時，煞車不及而自後追撞。上訴人因而受有支出汽車修理費五萬元及因
    被上訴人要求簽立和解書始願歸還送修車輛，致上訴人因無車可供使用而需租車
    ，至九十年六月止，共支出租車費用十萬一千九百八十一元及汽車保管費一萬三
    千六百元之損害，爰依侵權行為損害賠償請求權、不當得利法律關係請求被上訴
    人給付十六萬五千五百八十一元，及自九十年九月四日（即擴張訴之聲明狀送達
    被上訴人翌日）起至清償之日止，按年息百分之五計算之利息（原審判命被上訴
    人應給付六萬八千九百元及自九十年四月三日起至清償日止，按年息百分之五計
    算之利息，嗣於上訴人減縮訴之聲明，利息部分減縮為自九十年九月四日起至清
    償日止，按年息百分之五計算之利息。被上訴人就其敗訴部分前雖提起附帶上訴
    ，惟業已撤回，而告確定）。
三、被上訴人則以：系爭車輛自八十九年十二月十八日進凱越公司修理至八十九年十
    二月三十日修復，修車費用五萬元及修復期間之租車費用，伊願意負擔，其餘時
    間之租車費用及車輛保管費用，係因上訴人不願先行支付修理費用領回車輛，所
    導致之損害，不可歸責於被上訴人，不應由上訴人負擔等語置辯。
四、上訴人主張被上訴人於上揭時、地，駕駛被上訴人車，因疏未注意不慎追撞致上
    訴人所有系爭車輛撞毀之事實，業於原審提出臺灣省臺北縣區車輛行車事故鑑定
    委員會函影本一份（見原審卷第九十二頁）為證，並為被上訴人所不爭執，應堪
    信上訴人之主張為真實。按，汽車在同一車道行駛時，除擬超越前車外，後車與
    前車之間，應保持隨時可以煞停之距離。又汽車行駛時，駕駛人應注意車前狀況
    ，並隨時採取必要之安全措施。道路交通安全規則第九十四條第一項、第三項分
    別定有明文。依前開鑑定意見書認定被上訴人駕駛其車未保持安全距離追撞前車
    ，引發連續撞擊為肇事原因，系爭車輛之駕駛人李惠民並無肇事因素，被上訴人
    駕車自應注意上述道路交通安全規定，而依當時情形，並無不能注意之情事，竟
    疏未注意，以致肇事，被上訴人對本件車禍之發生自有過失，應堪認定。
五、按因故意、過失不法侵害他人之權利者，負損害賠償責任；汽車、機車或其他非
    依軌道行駛之動力車輛，在使用中加損害於他人者，駕駛人應賠償因此所生之損
    害，民法第一百八十四條第一項前段、第一百九十一條之二分別定有明文。又按
    負損害賠償責任者，除法律另有規定或契約另有訂定外，應回復他方損害發生前
    之原狀。應回復原狀者，如經債權人定相當期限催告後，逾期不為回復時，債權
    人得請求以金錢賠償其損害，民法第二百十三條第一項、第二百十四條分別定有
    明文。被上訴人過失不法行為既堪認定，且其行為導致系爭車輛之損害，其過失
    與上訴人之損害間自有相當因果關係，被上訴人自應依前開規定負損害賠償責任
    ，茲就上訴人請求之項目、金額應否准許詳述如下：
  （一）修車費用部分：
        上訴人主張其因本件交通事故，支付系爭車輛修復費用五萬元，業經提出暐
        泰汽車有限公司（嗣改名為凱越公司）車輛估修單影本一份為證，並為被上
        訴人所不爭執，應堪採信，上訴人此部分之請求，為有理由。
  （二）系爭車輛修復期間之租車費用：
        此部分兩造之爭執點在於(1)系爭車輛修復期間如何認定？(2)該期間之租車費
        用如何計算？爰審究之：
      (1)系爭車輛之修復期間，兩造主張互異，被上訴人主張至八十九年十二月三十
        日，上訴人則主張至凱越公司九十年一月二十八日以存證信函通知其取車時
        。經查：系爭車輛修復期間業經被上訴人聲請傳喚之證人趙怡堯於本院九十
        一年五月十六日調查時證稱：「（問車子什麼時間修好？）答：車子在十二
        月底，約三十日修好。」、「（車子修好後，有沒有通知車主？）答：修好
        的時候，十二月三十日或是三十一日有通知上訴人的會計，我說車子修好可
        以來牽，來看可以的話，就來蓋和解書。車主沒有來，後來拖了很久，我們
        在一月份的時候有就寄存證信函給車主。」等語（見本院卷第五十頁），核
        諸上訴人所提出系爭車輛之修復項目，與證人趙怡堯陳述之修車時間，顯較
        符合常情。上訴人主張以凱越公司九十年一月二十八日存證信函通知其取車
        時，系爭車輛方修復云云，並未舉證以實其說，而修車廠於車輛修復完畢即
        逕以存證信函通知客戶取車，殊不合社會常情，況該修復時間過長亦不合通
        常修車之合理時間，且上訴人亦於本院自認「是我們先發存證信函給證人（
        趙怡堯）」等語，更可見上訴人應已知悉系爭車輛已修復，因取車與凱越公
        司有糾紛，方有互發存證信函之舉，是證人趙怡堯之證詞，應可採信，上訴
        人之主張不足採。惟證人趙怡堯無法確定究竟八十九年十二月三十日或是三
        十一日通知上訴人領車，本院認依證人趙怡堯證詞，至少於八十九年十二月
        三十一日，上訴人已處於得領車之狀態下，是自八十九年十二月十日事故發
        生時至八十九年十月三十一日通知領車時為上訴人實際因本件交通事故致無
        法使用系爭車輛之時間，此期間之租車費用，自係上訴人因本件交通事故侵
        權行為所受之損害。
      (2)八十九年十二月十日至八十九年十月三十一日期間，上訴人租車費用之數額
        如何計算乙節。查上訴人主張其自八十九年十二月十二日至八十九年十二月
        三十一日間除八十九年十二月二十一日下午六時五分至六時十分同年月
        三十一日下午三時二十分至三時二十五分，因辦理借還車手續而有空檔外，
        均租用泰元公司之車輛，車號分別ＩＢ─八八六一號、Ｋ五─七三九三號、
        ＺＵ─三二０二號（應為ＥＵ─三二０二號）自用小貨車各一輛，並提出合
        約書、泰元公司行車執照等影本各三張、統一發票影本十張為證，上訴人主
        張其自八十九年十二月十二日至八十九年十二月三十一日共二十日確有租車
        之事實，應堪認定。至於租車費用，由於系爭車輛係
        出廠之福特六和自用小客車，而上訴人租用之ＩＢ─八八六一號、Ｋ五─七
        三九三號、ＥＵ─三二０二號車均為自用小貨車，出廠日期分別為
        九六年一月、一九九七年一月、一九九五年三月，並非與系爭車輛同等級之
        車子，自不得以上訴人實際支出之租車費用向被上訴人請求。本院依職權向
        台北縣小客車租賃商業同業公會函查系爭車輛合理之租車費用，其函覆參考
        價錢為八百元，有該公會九十二年四月二十九日北縣小客租海字第０六一號
        函可參（見本院卷第一六三頁）。惟該價格係以一日以八小時計算之價格，
        又參考證人李惠民證稱；租車公司計費係超過十二小時算一天之證詞及上訴
        人所提出之租車價目表上亦標示「承租十二小時以上按二十四小時計費」之
        文字，綜上諸情，本院核定系爭車輛同級車之價格應以一天一千二百元為合
        理，是上訴人得請求之租車費用應以二萬四千元（計算方式：１２００×２
        ０＝２４０００）為允當。
  （三）另上訴人主張九十年一月一日後之租車費用及汽車保管費一萬三千六百元，
        被上訴人亦應給付，爰審酌如下：
      (1)按損害賠償之債，以有損害之發生及有責任原因之事實，並二者之間，有相
        當因果關係為成立要件，故原告所主張損害賠償之債，如不合於此項成立要
        件者，即難謂有損害賠償請求權存在；又所謂「相當因果關係」，是指依一
        般經驗法則，認為有此行為，通常即足生此種損害者，則行為與結果之間即
        有因果關係，無此行為，必不生此種損害，有此行為，通常亦不生此種損害
        者，即無因果關係，最高法院二十三年上字第一○七號、四十八年台上字第
        四八一號判決可資參照。上訴人縱有支出九十年一月一日後之租車費用及汽
        車保管費，惟系爭車輛已於八十九年十二月三十一日修復，亦非因本件交通
        事故所致之損害，該等費用之支出與交通事故間無相當因果關係，自非侵權
        行為損害賠償權所得請求之範疇。
      (2)至於上訴人另主張該等費用上訴人亦得依不當得利法律關係請求云云，惟按
        稱委任者，謂當事人約定，一方委託他方處理事務，他方允為處理之契約，
        民法第五百二十八條定有明文。本件交通事故發生後，兩造合意由凱越公司
        修理系爭車輛，依凱越公司係由被上訴人保險公司所接洽及上訴人提出之暐
        泰汽車有限公司車輛估修單影本（見本院卷第六十五頁），其上凱越公司載
        有：「本車經保險公司同意新臺幣五萬元包修，該車放車前已知會保險承辦
        人並同意理賠該修車費給車主」等字句，可見修車承攬契約之契約當事人應
        為被上訴人（或其保險公司）及凱越公司，而非上訴人。惟上訴人為車主，
        系爭車輛之所有權屬上訴人所有，被上訴人既得上訴人之同意將車輛送修，
        應可認定兩造有一方（上訴人）委託他方（被上訴人）處理事務（修復汽車
        ），他方允為處理之合意，而成立民法第五百二十八條之委任契約。兩造間
        既可認定有委任契約存在，其間之權利義務關係，自應依委任契約之相關規
        定處理，縱有違害，亦應依民法第五百四十四條或債務不履行之規定請求，
        而無不當得利或或侵權行為之問題。
      (3)故上訴人依侵權行為賠償請求權及不當得利法律關係請請求被上訴人給付九
        十年一月一日後之租車費用及汽車保管費，均屬無據，而無理由。
六、綜上各述，原告依侵權行為損害賠償法律關係，請求被告給付修車費用五萬元、
    租車費用二萬四千元，合計七萬元四千元部分有理由外，逾此部分均為無理由。
    另按給付有確定期限者，債務人自期限屆滿時起，負遲延責任。給付無確定期限
    者，債務人於債權人得請求給付時，經其催告而未為給付，自受催告時起，負遲
    延責任。其經債權人起訴而送達訴狀，或依督促程序送達支付命令，或為其他相
    類之行為者，與催告有同一之效力。又遲延之債務，以支付金錢為標的者，債權
    人得請求依法定利率計算之遲延利息。民法第二百二十九條第一項、第二百三十
    三條第一項分別定有明文。查本件上訴人因被上訴人侵權行為受有損害，得請求
    被告賠償其所受損害，已如前述，惟被上訴人給付損害賠償之義務，並非定有確
    定期限，必待上訴人催告而未為給付，被上訴人始負遲延責任，本件上訴人係以
    起訴方式請求被上訴人給付損害賠償，依民法第二百二十九條第二項規定，上訴
    人得請求自起訴狀繕本送達之翌日起依年率百分之五計算之法定遲延利息。從而
    ，上訴人依侵權行為之法律關係，請求被上訴人給付七萬元四千元及自擴張訴之
    聲明狀繕本送達之翌日即九十年九月四日起至清償日止，按年息百分之五計算之
    利息，為有理由，應予准許。逾此範圍之請求，則無理由，應予駁回。原審就如
    主文第二項應准許部分，為上訴人敗訴之判決，尚有未洽，上訴意旨求予廢棄改
    判，為有理由，爰由本院予以廢棄改判如主文第二項所示。至於上訴人請求不應
    准許部分，原審為上訴人敗訴之判決，核無違誤，上訴意旨指摘原判決不當，求
    予廢棄改判，為無理由，應駁回其上訴。
七、本件事證已臻明確，兩造其餘攻擊防禦方法及舉證，經審酌與本件判決結果不生
    影響，爰不一一論述，併此敘明。
八、據上論結，本件上訴為一部有理由，一部無理由，依民事訴訟法第四百三十六條
    之一第三項、第四百四十九條第一項、第四百五十條、第七十九條但書，判決如
    主文。
中　　　華　　　民　　　國　　九十三　　年　　　一　　　月　　　七　　　日
                                        臺灣士林地方法院民事第一庭
                                            審判長法官  黃小瑩
                                            法      官  許永煌
                                            法      官  陳靜芬
右為正本係照原本作成。
本判決不得上訴。
中　　　華　　　民　　　國　　九十三　　年　　　一　　　月　　　十五　　日
                                            法院書記官  陳秀蘭
